ACORDAO-COMPLETO-2566871

ACÓRDÃO 703/2023 ATA 2/2023 - PRIMEIRA CÂMARA

VISTOS, relatados e discutidos estes autos de processo de aposentadoria de servidora do Tribunal Regional do Trabalho da 4ª Região,
ACORDAM os Ministros do Tribunal de Contas da União, reunidos em sessão da Primeira Câmara, diante das razões expostas pelo relator e com fundamento na Constituição Federal, art. 71, III e IX, e na Lei 8.443/1992, arts. 1º, V, e 39, II, em:
9.1. considerar ilegal a concessão de aposentadoria à sra. Margô Mariano e negar registro ao respectivo ato;
9.2. determinar ao Tribunal Regional do Trabalho da 4ª Região que dê ciência do inteiro teor desta deliberação à sra. Margô Mariano no prazo de quinze dias e faça juntar o comprovante de notificação a estes autos nos quinze dias subsequentes;
9.3. orientar o Tribunal Regional do Trabalho da 4ª Região que não é necessário emitir novo ato concessório e que o pagamento da rubrica judicial alusiva aos "quintos" poderá ser mantido enquanto se mantiver hígida a decisão que a ela deu origem.

Pessoal. Aposentadoria. "Quintos".

Primeira Câmara

Tribunal Regional Federal da 4ª Região.

3. Interessados/Responsáveis:
3.1. Interessado: Margô Mariano (XXX.545.700-XX).

13.1. Ministros presentes: Walton Alencar Rodrigues (Presidente) e Benjamin Zymler (Relator).
13.2. Ministros-Substitutos convocados: Augusto Sherman Cavalcanti e Weder de Oliveira.

BENJAMIN ZYMLER

Adoto como relatório a instrução a cargo da Unidade de Auditoria Especializada em Pessoal (AudPessoal) , que contou com a concordância da representante do Ministério Público junto ao Tribunal de Contas da União (MPTCU) :
"INTRODUÇÃO
Trata-se de ato inicial de aposentadoria, submetido, para fins de registro, à apreciação do Tribunal de Contas da União (TCU) , de acordo com o art. 71, inciso III, da Constituição Federal.  O ato foi cadastrado e disponibilizado ao TCU por intermédio do Sistema e-Pessoal, na forma do art. 2º e 4º da Instrução Normativa TCU 78/2018.
O ato desse processo pertence às seguintes unidades:
Unidade emissora: Tribunal Regional Federal da 4ª Região.
Unidade cadastradora:  Tribunal Regional Federal da 4ª Região.
Subunidade cadastradora: TRF4 - Divisão de Legislação de Pessoal.
EXAME TÉCNICO
Procedimentos aplicados
Os procedimentos para exame, apreciação e registro de atos de pessoal encontram-se estabelecidos na Instrução Normativa TCU 78/2018 e na Resolução TCU 206/2007. Essas normas dispõem que os atos de pessoal disponibilizados por meio do e-Pessoal devem ser submetidos previamente a críticas automatizadas, com base em parâmetros predefinidos.
As críticas das informações cadastradas na etapa de coleta do ato foram elaboradas e validadas levando-se em conta as peculiaridades de cada ato. Os itens verificados nessa etapa são inerentes a dados cadastrais, fundamentos legais, mapa de tempo, ficha financeira, assim como eventuais ocorrências de acumulação. Trata-se de verificações abrangentes, minuciosas e precisas e sem a necessidade de ação humana e, portanto, menos suscetível a falhas. As críticas aplicadas estão discriminadas no sistema, no Menu e-Pessoal, opção 'Crítica', que podem ser acessadas mediante concessão de perfil específico a servidores do TCU responsáveis pela análise.
Além das críticas automatizadas, há verificação humana adicional no caso de haver alertas do sistema ou informações não formatadas, como esclarecimentos do gestor ou do controle interno.  
As críticas também consideram os registros do Sistema Integrado de Administração de Recursos Humanos (Siape) . O Siape disponibiliza informações atualizadas sobre as parcelas que integram os proventos, diferentemente, portanto, do e-Pessoal, que informa as parcelas no momento do registro do ato. 
Essa confrontação com o Siape fornece uma visão atual e verdadeira da situação, o que permite descaracterizar irregularidades e inconsistências que, embora constantes do e-Pessoal, já foram corrigidas.
As verificações detectadas no ato encontram-se discriminadas na aba de pendências do ato no sistema e-Pessoal, bem como no espelho do ato contemplado por esta instrução.
Exame das Constatações
Ato: 73293/2022 - Inicial - Interessado (a) : MARGO MARIANO - CPF: XXX.545.700-XX
Parecer do Controle Interno: considerar o ato Legal com esclarecimentos. Justificativa:  Ficha elaborada em atendimento ao Acórdão 2218/2022-TCU-2 Câmara
Constatações e análises: 
1.1.1. Há sobreposição entre os períodos de exercício das funções '116035-VPNI FC-05 MP 2225-45/01 - FC-05 - SUPERVISOR' e '152023-DEC JUD TJ INATIVO VPNI-QUINTOS/DECIMOS FC-05 - FC-05 - SUPERVISOR'.
Justificativa do Gestor de Pessoal: De acordo com a Informação anexa, 1/10 de FC-05 (05/05/1996 a 06/12/1998) foi concedido nos termos do art. 5º da Lei 9.624/1998 e o outro 1/10 foi mantido com base na decisão judicial exarada nos autos da ação 2003.71.00.057296-7/RS, transitada em julgado em 30/08/2010, de acordo com os demais anexos. Então ficou 1/10 de VPNI e 1/10 em rubrica de DJTJ. Como o período de contagem é o mesmo para ambas as rubricas, não há, s.m.j., como lançar 365 dias de períodos diferentes para cada uma das delas. Por esta razão, foram utilizados os mesmos períodos aquisitivos para ambas as rubricas, o que consequentemente gerou a sobreposição de tempos.Gestor anexou os seguintes documentos: Informação NUCAD/TRF4-Documento oficial,.
Análise do Controle Interno: Justificativa do gestor esclarece pendência
Análise da Equipe Técnica: Legal
Procedeu-se a contagem dos períodos de funções exercídas pelo interessado, sem a contagem sobreposta contida no mapa de exercício de função do ato. Além disso, verificou-se quais funções foram exercidas por maior período em cada período de 12 meses. Assim, seria possível observar qual função comissionada o inativo poderia incorporar até 4/9/2001, com fundamento em eventual decisão judicial com trânsito em julgado.
O gestor de pessoal justificou que '1/10 de FC-05 (05/05/1996 a 06/12/1998) foi concedido nos termos do art. 5º da Lei 9.624/1998 e o outro 1/10 foi mantido com base na decisão judicial exarada nos autos da ação 2003.71.00.057296-7/RS, transitada em julgado em 30/08/2010, de acordo com os demais anexos. Então ficou 1/10 de VPNI e 1/10 em rubrica de DJTJ. Como o período de contagem é o mesmo para ambas as rubricas, não há, s.m.j., como lançar 365 dias de períodos diferentes para cada uma das delas. Por esta razão, foram utilizados os mesmos períodos aquisitivos para ambas as rubricas, o que consequentemente gerou a sobreposição de tempos.'
Verificou-se que o inativo exerceu por mais de 36 meses funções comissionadas até 4/09/2001. Portanto, neste aspecto, não há qualquer irregularidade no ato, cabendo proposta de legalidade.
1.1.2. Houve o registro de pelo menos uma rubrica com 'Denominação para análise pelo TCU = Vantagem de caráter pessoal (116035 - VPNI FC-05 MP 2225-45/01 (Vantagem de caráter pessoal - Incorporação de quintos/décimos de função) - R$ 343,44) .
Justificativa do Gestor de Pessoal: Não há. Verificação efetuada no âmbito do TCU.
Análise do Controle Interno:  Não há. Verificação efetuada no âmbito do TCU.
Análise da Equipe Técnica: Legal
A concessão da vantagem de quintos ou décimos está em consonância com a jurisprudência deste Tribunal e os critérios das Leis 8.911/1994 e 9.624/1998 (os períodos anteriores a 8/4/1998 são suficientes para a incorporação da vantagem de quintos) . 
1.1.3. Houve o registro de pelo menos uma rubrica com 'Denominação para análise pelo TCU = Decisão judicial (152023 - DEC JUD TJ INATIVO VPNI-QUINTOS/DECIMOS FC-05 (Decisão judicial - Incorporação de quintos/décimos de função) - R$ 1.717,22) .
Justificativa do Gestor de Pessoal: Não há. Verificação efetuada no âmbito do TCU.
Análise do Controle Interno:  Não há. Verificação efetuada no âmbito do TCU.
Análise da Equipe Técnica: Ilegal
É ilegal a concessão da vantagem de quintos em razão do exercício de funções comissionadas após o advento da Lei 9.624/1998.
Nesse caso, como a incorporação de quintos entre o período de 8/4/1998 a 4/9/2001 está amparada por decisão judicial transitada em julgado, não haverá determinação para absorção da rubrica, consoante decidido pelo STF no âmbito do RE 638.115/CE.
O quadro resumo de ocorrências e, quando for o caso, o detalhamento da norma legal e da jurisprudência para as inconsistências acima elencadas encontra-se no anexo II dessa instrução. 
Encaminhamento do ato: 
Considerar ILEGAL e recusar registro do ato de Aposentadoria 73293/2022 - Inicial de MARGO MARIANO do quadro de pessoal do órgão/entidade Tribunal Regional Federal da 4ª Região, com base nos arts. 71, inciso III, da Constituição Federal, 1º, inciso V, e 39, inciso II, da Lei 8.443/1992 e 260, § 1º, do Regimento Interno. 
Com fulcro no art. 262, caput, do Regimento Interno deste Tribunal, determinar ao órgão/entidade Tribunal Regional Federal da 4ª Região que: 
dispense a devolução dos valores indevidamente recebidos de boa-fé até a data da ciência do órgão/entidade Tribunal Regional Federal da 4ª Região, do acórdão que vier a ser proferido, com base no Enunciado 106 da Súmula da Jurisprudência do TCU.
informe o teor do acórdão que vier a ser prolatado, encaminhando ao TCU, no prazo de trinta dias, comprovante da data de ciência pelo (a) interessado (a) , nos termos do art. 4º, § 3º, da Resolução TCU 170/2004.
CONCLUSÃO
A abrangência e a profundidade das verificações levadas a efeito fundamentam convicção de que o ato 73293/2022 pode ser apreciado pela ilegalidade, em razão das irregularidades apontadas no item Exame das Constatações desta instrução, que representam afronta à legislação e à jurisprudência de referência
PROPOSTA DE ENCAMINHAMENTO
Ante o exposto, com fundamento no art. 71, inciso III, da Constituição Federal, no art. 1º, inciso V, e art. 39, incisos I e II, da Lei 8.443/1992, no art. 260 do Regimento Interno do Tribunal de Contas da União, propõe-se: 
Considerar ILEGAL e recusar registro do ato inicial de Aposentadoria 73293/2022 de MARGO MARIANO do quadro de pessoal do órgão/entidade Tribunal Regional Federal da 4ª Região, com base nos arts. 71, inciso III, da Constituição Federal, 1º, inciso V, e 39, inciso II, da Lei 8.443/1992 e 260, § 1º, do Regimento Interno.
Com fulcro no art. 262, caput, do Regimento Interno deste Tribunal, determinar ao órgão/entidade Tribunal Regional Federal da 4ª Região que: 
informe o teor do acórdão que vier a ser prolatado, encaminhando ao TCU, no prazo de trinta dias, comprovante da data de ciência pelo (a) interessado (a) , nos termos do art. 4º, § 3º, da Resolução TCU 170/2004.
dispense a devolução dos valores indevidamente recebidos de boa-fé até a data da ciência do órgão/entidade Tribunal Regional Federal da 4ª Região, do acórdão que vier a ser proferido, com base no Enunciado 106 da Súmula da Jurisprudência do TCU."
É o relatório.

não há.

Procuradora-Geral Cristina Machado da Costa e Silva.

Representação legal: não há

APOSENTADORIA (APOS)

Unidade de Auditoria Especializada em Pessoal (AudPessoal).

Cuidam os autos de processo de aposentadoria da sra. Margô Mariano no cargo de Técnico Judiciário do Tribunal Regional Federal da 4ª Região.
2.A aposentadoria teve vigência a contar de 11/5/2020 e foi fundamentada no art. 6º da Emenda Constitucional (EC) 41/2003, com as alterações promovidas pela EC 47/2005.
3. Os pareceres constantes dos autos foram pela ilegalidade da concessão em virtude da incorporação de 3/5 de FC 5 decorrentes do exercício de função posterior a 8/4/1998 e com base em decisão judicial.
4. Contudo, uma vez que a servidora teria direito à incorporação de 1/10 dessa função, com base nos períodos laborados, de forma intercalada, de 5/5/1996 a 6/12/1998, com espeque no art. 5º da Lei 9.624/1998 ("Art. 5º Fica resguardado o direito à percepção dos décimos já incorporados, bem como o cômputo do tempo de serviço residual para a concessão da próxima parcela, até 10 de novembro de 1997, observando-se o prazo exigido para a concessão da primeira fração estabelecido pela legislação vigente à época.") , o órgão fez uso de duas rubricas. A primeira, de 1/10 de FC 5, com base no chamado tempo residual, que está em conformidade com a jurisprudência desta Corte, e a segunda, de 5/10 de FC 5, fundamentada em decisão judicial (2003.71.00.057296-7) Essa segunda parcela teve por base períodos laborados de 5/5/1996 a 9/12/2000.
5. Nesse ponto, a jurisprudência do Supremo Tribunal Federal (STF) firmou-se no sentido de que "ofende o princípio da legalidade a decisão que concede a incorporação de quintos pelo exercício de função comissionada no período de 8/4/1998 até 4/9/2001, ante a carência de fundamento legal" (Tema 395, RE 638.115/CE) .
6. Nos embargos de declaração apreciados em 18/12/2019, o STF adotou a seguinte modulação de efeitos (grifos acrescidos) :
"[...] No ponto relativo ao recebimento dos quintos em virtude de decisões administrativas, o Tribunal, em razão de voto médio, rejeitou os embargos e, reconhecendo a ilegitimidade do pagamento dos quintos, modulou os efeitos da decisão de modo que aqueles que continuam recebendo até a presente data em razão de decisão administrativa tenham o pagamento mantido até sua absorção integral por quaisquer reajustes futuros concedidos aos servidores. [...] Por fim, o Tribunal, por maioria, também modulou os efeitos da decisão de mérito do recurso, de modo a garantir que aqueles que continuam recebendo os quintos até a presente data por força de decisão judicial sem trânsito em julgado tenham o pagamento mantido até sua absorção integral por quaisquer reajustes futuros concedidos aos servidores [...]".
7. Dessarte, é de se negar registro à concessão, nada obstante deva-se permitir a manutenção da rubrica judicial. 
Diante do exposto, VOTO por que o Tribunal adote a deliberação que ora submeto à apreciação deste colegiado.
TCU, Sala das Sessões, em 7 de fevereiro de 2023.
BENJAMIN ZYMLER 
Relator